【裁判字號】    99,交聲,530
【裁判日期】    990601
【裁判案由】    聲明異議
【裁判全文】
臺灣彰化地方法院交通事件裁定         99年度交聲字第530號
移送機關  交通部公路總局臺中區監理所彰化監理站
異議人即
受處分人  甲○○
上列受處分人因違反道路交通管理處罰條例案件，對於交通部公
路總局臺中區監理所彰化監理站99年5 月14日所為之處分（彰監
四字第裁64-Z00000000號）聲明異議，本院裁定如下：
    主  文
原處分關於罰鍰逾新臺幣壹萬玖仟伍佰元部分撤銷。
上開撤銷部分不罰。
其餘異議駁回。
    理  由
一、原處分機關略以：本件受處分人甲○○於民國（下同）98年
    3 月21日20時30分許，駕駛車牌號碼A5-6376 號自用一般小
    客車，於行經台76線西向26.1公里時，有「酒後駕車，經酒
    精濃度測定呼氣值達0.88MG/L，超過標準值。」之違規行為
    ，經內政部警政署國道公路警察局警員逕行舉發，爰依道路
    交通管理處罰條例第35條第1 項第1 款之規定裁處罰鍰新臺
    幣（下同）49,500元，吊扣駕駛執照12個月，並施以道安講
    習。
二、聲明異議意旨略以：伊酒駕違規觸犯公共危險罪，已遭緩起
    訴處分繳納30,000元，應無一事二罰之必要，為此提出異議
    等語。
三、按汽車駕駛人，駕駛汽車經測試檢定有酒精濃度超過規定標
    準者，處15,000元以上60,000元以下罰鍰，並當場移置保管
    其車輛及吊扣其駕駛執照1 年；汽車駕駛人有飲用酒類後其
    吐氣所含酒精濃度超過每公升0.25毫克以上者，不得駕車。
    道路交通管理處罰條例第35條第1 項第1 款、道路交通安全
    規則第114 條第2 款分別定有明文。再按依94年2 月5 日公
    布，95年2 月5 日施行之行政罰法第26條第1 項規定：「一
    行為同時觸犯刑事法律及違反行政法上義務規定者，依刑事
    法律處罰之。但其行為應處以其他種類行政罰或得沒入之物
    而未經法院宣告沒收者，亦得裁處之」。此乃一行為同時造
    成刑罰法律與行政秩序罰規定發生競合適用之關係時，基於
    「一事不二罰」之法理，經由立法程序確立應以刑罰優先為
    原則，避免行為人承受過度且重複之處罰。此觀該條立法理
    由明確揭示：「一行為同時觸犯刑事法律及違反行政法上義
    務規定時，由於刑罰與行政罰同屬對不法行為之制裁，而刑
    罰之懲罰作用較強，故依刑事法律處罰，即足資警惕時，實
    無一事二罰再處行政罰之必要。且刑事法律處罰，由法院依
    法定程序為之，較符合正當法律程序，應予優先適用。但罰
    鍰以外之沒入或其他種類行政罰，因兼具維護公共秩序之作
    用，為達行政目的，行政機關仍得併予裁處，故為第一項但
    書規定。」其理益明。是以前揭行政罰法中刑事法律處罰優
    先且不再處以行政秩序罰之目的，既係因為行為人已接受刑
    罰而足資警惕，且已發生懲罰之作用，即無使行為人陷於雙
    重處罰之不利益，則關於刑事法律處罰之範圍自應採取實質
    認定，凡刑事實體法或程序法中所規定客觀上剝奪行為人生
    命、自由、財產權利，主觀上亦因制裁之嚴厲性、痛苦性，
    其強度足以造成心理強制而間接達成矯正教化目的之處遇手
    段，皆應納入其中，而不以形式上符合刑法第32條至第34條
    所定主刑及從刑種類者為限，始與前揭法律規範之意旨相符
    。次按汽車駕駛人酒精濃度超過規定標準，經裁判確定處以
    罰金低於本條例第92條第3 項所訂最低罰鍰基準規定者，應
    依本條例裁決繳納不足最低罰鍰之部分，道路交通管理處罰
    條例第35條第8 項定有明文。又緩起訴處分既屬前揭所稱之
    「實質刑事法律處罰」，其性質上類似刑事確定裁判所處以
    之罰金刑，雖有行政罰法第26條第1 項規定之適用，然若行
    為人所支付之緩起訴處分金，未達道路交通管理處罰條例第
    92條第3 項所訂最低罰鍰基準規定者（依違反道路交通管理
    事件統一裁罰基準表之規定，駕駛人違反處罰條例第35條第
    1 項第1 款之規定，其吐氣所含酒精濃度超過每公升0.55毫
    克以上者，機車之最低罰鍰為45,000元，小型車之最低罰鍰
    為49,500元），依道路交通管理處罰條例第35條第8 項規定
    ，即須補繳不足最低額罰鍰之部分，始為適法。因此，法院
    僅得就行為人已依緩起訴處分為公益捐款部分予以撤銷，並
    為不罰之諭知（臺灣高等法院暨所屬法院97年法律座談會刑
    事類提案第39號法律問題研討結果亦同此見解）。
四、經查：
（一）本件受處分人甲○○飲用酒類後駕駛前開自用一般小客車
      ，於上開時、地為警查獲，經進行呼氣酒精濃度測試，當
      場測得其呼氣酒精濃度達0.88MG/L等情，為受處分人所不
      爭執，並有內政部警政署國道公路警察局公警局交字第Z0
      0000000 號舉發違反道路交通管理事件通知單及交通部公
      路總局臺中區監理所彰化監理站99年5 月14日裁決書各1
      紙附卷可稽，是受處分人本件違規行為，事證明確，足堪
      認定。
（二）另本件受處分人因公共危險案件，業經臺灣彰化地方法院
      檢察署檢察官於98年3 月24日以98年度速偵字第350 號為
      緩起訴處分確定，其緩起訴處分期間為1 年，且應於收受
      該署檢察官執行緩起訴處分命令通知書後1 個月內，向國
      庫支付3 萬元，且該緩起訴處分期滿未經撤銷等情，有該
      臺灣彰化地方法院檢察署自行收納款項統一收據、緩起訴
      處分書、臺灣高等法院被告前案紀錄表各1 份在卷足憑。
（三）受處分人經檢察官命向國庫支付3 萬元部分，與前開最低
      罰鍰金額相較，顯然較低，難謂符合公平正義原則，參照
      前揭違反道路交通管理事件統一裁罰基準表、道路交通管
      理處罰條例第35條第8 項之規定，以及臺灣高等法院於95
      年10月30日以院信文廉字第0950006510號轉司法院函示所
      屬各法院：「請就酒後駕車案件，如認應科以罰金刑者，
      允衡酌其行為之危害性，並參酌道路交通管理處罰條例第
      35條第8 項：『前項汽車駕駛人，經裁判確定處以罰金低
      於本條例第92條第3 項所訂最低罰鍰基準規定者，應依本
      條例裁決繳納不足最低罰鍰之部分。』等相關意旨，妥適
      量刑。」等情，而受處分人所繳納上開具有罰金性質之處
      分金30,000元未達道路交通管理處罰條例第35條第1 項第
      1 款暨違反道路交通管理事件統一裁罰基準表所定之最低
      罰鍰基準額49,500元，仍須補繳不足之19,500元。是原處
      分機關就行政罰之罰鍰方面，應僅得就受處分人所繳納不
      足最低罰鍰基準額之部分（即差額19,500元）裁處罰鍰。
      原處分機關漏未斟酌及此，而對受處分人裁處罰鍰49,500
      元，其中逾19,500元部分有違行政罰法第26條第1 項前段
      「一事不二罰」之規定，自有未恰。
（四）又法務部95年5 月25日法律字第0950700393號函雖謂：行
      政罰法第26條第2 項所稱「不起訴處分」包括「緩起訴處
      分」在內等語，雖本院對於各機關就其職掌所作有關法規
      釋示之行政命令，固未可逕行排斥而不用；惟細繹上揭公
      函內容，並未具體說明其法理及規範依據為何，則基於上
      述之說明及司法院大法官會議釋字第137 號解釋之意旨，
      本院自得依據學理、法律規範，妥為解釋認定。且行政罰
      法第26條第2 項乃例外得裁處行政秩序罰之補充規定，參
      諸該條文係將「不起訴處分」、「無罪」、「免訴」、「
      不受理」、「不付審理」等不能證明刑事被告犯罪或未曾
      使其實際接受刑罰之情形逐一臚列，準此以言，行政罰法
      第26條第2 項既未將緩起訴處分列舉其中，本於「例外規
      定從嚴解釋」之法理及前揭說明，自不能將條文中「不起
      訴處分」之範圍，擴及於性質顯不相同之「緩起訴處分」
      ，併予敘明。
五、綜上所述，原處分機關依道路交通管理處罰條例第35條第1
    項第1 款規定，裁處受處分人罰鍰逾19,500元部分之異議為
    有理由，應由本院逕予撤銷，並為撤銷部分不罰之諭知。惟
    因受處分人尚有補繳19,500元罰鍰差額之義務，故原處分關
    於裁處受處分人罰鍰未逾19,500元部分，自無不當，此部分
    之異議則為無理由。又原處分機關另裁處受處分人「吊扣駕
    駛執照12個月」及「施以道安講習」部分，聲明異議意旨並
    未指摘及此，本院自無庸另為裁處，附此敘明。
據上論斷，應依道路交通管理處罰條例第87條第2 項，道路交通
案件處理辦法第19條、第20條前段，裁定如主文。
中    華    民    國    99    年    6     月     1    日
                  交通法庭      法  官  蕭文學
以上正本證明與原本無異。
如不服本裁定，應於裁定送達後5日內，向本院提出抗告狀(須附
繕本)。
中    華    民    國    99    年    6     月    1     日
                                書記官  卓俊杰

司法院資訊處製作；財團法人民間司法改革基金會備份。
